【裁判字號】    95,訴,540
【裁判日期】    950524
【裁判案由】    偽造文書等
【裁判全文】
臺灣高雄地方法院刑事判決               95年度訴字第540號
公  訴  人  臺灣高雄地方法院檢察署檢察官
被      告  戊○○
上列被告因偽造文書等案件，經檢察官聲請以簡易判決處刑（93
年度核退偵字第445 號），本院認不得逕以簡易判決處刑，改依
通常程序審理，判決如下：
    主  文
戊○○無罪。
    理  由
一、公訴意旨略以：被告戊○○與真實姓名年籍不詳綽號「秋哥
    」、綽號「阿正」之詐騙集團成員，共同意圖為自己不法之
    所有，行詐騙方法謀取不法利益，於民國93年3 月1 日以新
    台幣（下同）1000元至5000元不等之代價，雇用乙○○及己○○（經查為12歲以上未滿18歲之少年，經臺灣高雄少年法
    院以92年度少護字第297 號裁定應予訓誡，並予以假日生活
    輔導）2 人，由乙○○（另併台灣高雄地方法院審理）、己○○（另由少年法院審理）向不知情之丁○○以3000元之代
    價，租用丁○○所有位於高雄縣鳳山市○○路8 巷28號之房
    間，以供向中華電信股份有限公司（下稱中華電信公司）聲
    請裝設市內電話之用，復由綽號「秋哥」者提供張啟信及吳
    冠程之身分證明文件影本，再由戊○○偽造填寫市內電話聲
    請書（下稱系爭申請書），冒張啟信及吳冠程之名向中華電
    信公司聲請電話號碼07─0000000 號及07─0000000 號之市
    內電話（下稱系爭電話）裝設在上揭租屋處所使用。戊○○
    再指示乙○○與己○○2 人，至上揭租屋處所分別將07─00
    0000 0及07─0000000 號之市內電話轉接至0000000000及00
    00000000號行動電話號碼上，以供該詐騙集團成員假藉以高
    雄縣政府警察局中庄派出所人員之名義，偽告以「信用卡或
    金融卡遺失」、「辦電話送現金」等手法，欲向民眾詐騙錢
    財。嗣因高雄縣政府警察局中庄派出所屢接獲民眾查詢，發
    覺有異，尋線在高雄縣鳳山市○○路8 巷28號屋外查獲正在
    轉接電話線路之乙○○、楊勝源2 人，致未能得逞。並由乙○○、楊勝源之供述，戊○○於93年3 月23日下午11時45分
    許，在鳳山市郵政總局前為警查獲，並扣得綽號「阿正」者
    所交付予戊○○之蘇政鴻等身分證影本共12張、偽造電話申
    請書4 張、行動電話手機5 隻（行動電話門號分別為000000
    0000號、0000000000號、0000000000號、0000000000號）、
    遠傳電訊易付卡12張、臺灣大哥大易付卡6 張、中華電信易
    付卡1 張、神奇專線通門號卡1 張、戶名戊○○郵局儲金簿
    1 本、戶名馬同濟大眾銀行存摺1 本，因認被告涉有刑法第
    216 條、第210 條之行使偽造私文書罪、第339 條第3項、
    第1 項之詐欺取財未遂罪嫌云云。
二、按犯罪事實應依證據認定之，無證據不得認定犯罪事實；不
    能證明被告犯罪者，應諭知無罪之判決，刑事訴訟法第154
    條第2 項、第301 條第1 項分別定有明文。又刑事訴訟法上
    所謂認定犯罪事實之證據，係指足以認定被告確有犯罪行為
    之積極證據而言，如未能發現有相當證據或證據不足以證明
    ，自不能以推測或擬制之方法以為裁判基礎，而認定不利於
    被告之事實，需依積極證據，苟積極證據不足為不利被告之
    認定時，即應為有利於被告之認定，更不必有何有利之證據
    ；所謂「積極證據足以為不利被告事實之認定」，係指據為
    訴訟上證明之全盤證據資料，在客觀上已達於通常一般之人
    均不致於有所懷疑、而得確信被告確曾犯罪之程度；若未達
    到此一程度，而有合理之懷疑存在時，即無從為有罪之確信
    。而訴訟上所得之全盤證據資料，固不以直接證據為限，間
    接證據亦應包含在內，惟採用間接證據時，必其所成立之證
    據，在直接關係上，雖僅足以證明他項事實，而由此他項事
    實，本於事理之作用足以證明待證事實者，方為合法，若憑
    空之推想，並非得採為證據資料之間接證據，最高法院29年
    上字第3105號、40年臺上字第89號、30年上字第816 號及32
    年上字第67號、76年臺上字第4986號判例均分別明揭斯旨，
    足資參酌。尚且，刑事訴訟法第161 條已於91年2 月8 日修
    正公布，其第1 項規定：檢察官就被告犯罪事實，應負舉證
    責任，並指出證明之方法。因此，檢察官對於起訴之犯罪事
    實，應負提出證據及說服之實質舉證責任。倘其所提出之證
    據，不足為被告有罪之積極證明，或其指出證明之方法，無
    從說服法院以形成被告有罪之心證，基於無罪推定之原則，
    自應為被告無罪判決之諭知，最高法院92年台上字第128 號
    判例明揭此旨。申言之，刑事訴訟制度受「倘有懷疑，則從
    被告之利益為解釋」、「被告應被推定為無罪」原則所支配
    ，故得為訴訟上證明者，無論為直接或間接證據，須客觀上
    於吾人一般社會生活經驗均不致有所懷疑，而達於確信之程
    度者，且除認定被告犯罪之外，無從本於同一事證為其他有
    利於被告之合理推斷，始可以之為不利之認定，倘其證明尚
    未達於確信之程度，而有合理可疑存在時，即難據為被告有
    罪之認定。
三、本件公訴人認被告戊○○涉有刑法第216 條、第210 條之行
    使偽造文書罪、第339 條第3 項、第1 項之詐欺取財未遂罪
    嫌，無非係以前揭犯罪事實業據(一)被告供認不諱；核與(二)共
    同正犯乙○○、己○○供述相符；(三)證人甲○○、丙○○證
    述相符；(四)證人丁○○之證述可佐；並有(五)扣案之蘇政鴻等
    身分證影本共12張、偽造電話申請書4 張、行動電話手機5
    隻（行動電話門號分別為0000000000號、0000000000號、00
    00000000號、0000000000號）、遠傳電訊易付卡12張、臺灣
    大哥大易付卡6 張、中華電信易付卡1 張、神奇專線通門號
    卡1 張、戶名戊○○郵局儲金簿1 本、戶名馬同濟大眾銀行
    存摺1 本及查獲當時現場照片4 張，為其論據。惟訊據被告
    戊○○堅決否認有何行使偽造私文書與詐欺取財之犯行，辯
    稱：伊係受真實姓名年籍不詳綽號「秋哥」之成年男子之指
    示向綽號「阿正」之人學習如何申請電話，系爭市內電話不
    是伊申請的，電話申請書上「張啟信」、「吳冠程」之姓名
    也不是伊偽簽的，印章也不是伊蓋的，乙○○、己○○亦非
    伊所僱用的，伊沒有從事任何詐騙他人之行為等語。
四、經查：
  (一)按被告以外之人於審判外之言詞或書面陳述，除法律有規定
    者外，不得作為證據，刑事訴訟法第159 條第1 項定有明文
    。證人丁○○於警詢中所為陳述，依首揭法條規定，原則上
    亦無證據能力。然被告以外之人於審判外之陳述，雖不符刑
    事訴訟法第159 條之1 至之4 等4 條之規定，而經當事人於
    審判程序同意作為證據，法院審酌該言詞陳述或書面陳述作
    成時之情況，認為適當者，亦得為證據，此刑事訴訟法第15
    9 條之5 亦定有明文。本件被告於本院訊問時對證據能力亦
    不爭執，且至言詞辯論終結前，就證人丁○○於警詢中所為
    陳述之證據能力亦未聲明異議。再證人丁○○於警詢中之陳
    述，亦未經被告主張有何非出於自由意志之情形，是本件認
    為容許渠等陳述之證據能力，亦無不當，應依刑事訴訟法第
    159 條之5 之規定，認前開證人於警詢中之證述具有證據能
    力。又檢察官所舉現場照片4 張，乃高雄縣政府警察局林園
    分局，本於偵查犯罪之職權，在犯罪之現場蒐證所攝得，並
    非刑事訴訟法第165 條之1 第2 項所定之準文書證據，尚無
    法與監視錄影帶、錄音帶所呈現針對當事人之舉動、聲音，
    足以還原事實真相等具有物證價值之證據等同視之，其性質
    上應與員警同仁職務上所製作之現場圖、職務報告書無異，
    在本案僅作為代替書面陳述之用，強化讀取、吸收此項資訊
    之人之印象，其用意係表明事件發生之處所，即在照片所示
    之地而已，而所攝得外牆上之電話接線盒，係表明該用以轉
    接電話之物，即如照片所示之意，性質上均為書面供述，核
    其法律上之屬性，均仍屬刑事訴訟法第159 條第1 項之傳聞
    證據，本案被告於本案言詞辯論終結前既未聲明異議，依刑
    事訴訟法第159 條之5 第2 項之規定，即有證據能力，合先
    敘明。
  (二)次按，被告以外之人於偵查中向檢察官所為陳述，除顯有不
    可信之情況者外，得為證據，刑事訴訟法第159 條之1 第2
    項定有明文。偵查中對被告以外之人（包括證人、鑑定人、
    告訴人、被害人及共同被告等）所為之偵查筆錄，或被告以
    外之人向檢察官所提之書面陳述，性質上均屬傳聞證據。惟
    現階段刑事訴訟法規定檢察官代表國家偵查犯罪、實施公訴
    ，依法其有訊問被告、證人及鑑定人之權，證人、鑑定人且
    須具結，而實務運作時，檢察官偵查中向被告以外之人所取
    得之陳述，原則上均能遵守法律規定，不致違法取供，其可
    信度極高，職是，被告以外之人前於偵查中已具結而為證述
    ，除反對該項供述得具有證據能力之一方，已釋明「顯有不
    可信之情況」之理由外，不宜以該證人未能於審判中接受他
    造之反對詰問為由，即遽指該證人於偵查中之陳述不具證據
    能力。本案共犯乙○○、己○○，以及查獲員警丙○○於檢
    察官偵查中以證人之身分所為之陳述，其未曾提及檢察官在
    偵查時有不法取供之情形，依上說明，其於偵查中之證言自
    均具有證據能力。
  (三)查乙○○、己○○係受被告戊○○之指示，出面向丁○○承
    租高雄縣鳳山市○○路8 巷28號之房屋，並負責將系爭電話
    分別轉接至行動電話0000000000號、0000000000號等情，業
    據證人丁○○於警詢中證述綦詳，證人即共犯乙○○於本院
    審理時具結證述無訛，核與證人即查獲員警丙○○於檢察官
    偵查中、本院審理時證述相符，此部份事實堪以認定。然本
    件被告究否成立行使偽造私文書及詐欺取財罪嫌，首應查明
    者，厥為系爭電話申請書是否為被告所偽造？被告有無與乙○○、己○○等人共同撥打詐騙電話？質之證人即裝設系爭
    電話之工程人員許雅鈞於本院審理時證稱：去裝機時，本人
    不一定要在場，代理人也可以，系爭電話申請書並非施工單
    ，是由伊帶去現場，並核對申請人之姓名及年籍資料，安裝
    完成後，由申請人填寫姓名並蓋章，身分證號碼及住址則是
    伊拿他們證件來抄的，當時核對身分時是拿身分證或駕照已
    忘記了，而當時在現場之人是否在庭，亦不記得了等語（見
    本院95年3 月17日審判筆錄第6 、7 頁）。顯見，被告是否
    為在系爭申請書上簽名蓋章之人，已乏直接證據足資證明；
    且系爭申請書上之簽名，經本院依職權將被告當庭書立之「
    張啟信」、「吳冠程」等字，併送往內政部刑事警察局鑑定
    ，鑑定結果：因書寫方式不同，無法認定，有該局95年1 月
    26日刑鑑字第0940199017號鑑定書附卷可稽；輔以共犯乙○○、己○○迭於警詢、偵訊，及本院審理中，均明確表明不
    知道係何人申請系爭電話，去轉接電話時電話已經安裝好了
    乙節（見警詢卷93年3 月4 、5 日警詢筆錄、臺灣高雄地方
    法院檢察署93年度核退偵字第445 號卷第130 頁、臺灣高雄
    少年法院93年度少調字第249 號卷第31頁）；而系爭電話原
    始之受理單，係經由網路申請，由中華電信公司鳳山營運處
    服務中心通知施工人員，分別於93年2 月26日、93年3 月1
    日至申裝地點完成裝機，並依規定現場核對身分證明文件，
    然無影印作為附件等情，亦有該服務中心95年3 月15日鳳服
    一字第095011號簡便行文表所附網路受理聯單在卷可佐。是
    依卷證資料所示，既無任何證據資料證明上開網路受理單為
    被告所填寫，亦無其他直接或間接證據證明系爭電話申請書
    為被告所偽造，參以檢察官於聲請簡易判決處刑書中，並未
    就此犯罪事實認定被告與何人共同為之，即與其他共犯有何
    行為分擔或犯意聯絡之情，自不得以被告確有指示乙○○、
    己○○前往上開地點轉接電話之事實，即遽認被告涉有行使
    偽造私文書之犯行，此顯有過度推理與臆測之嫌，自與刑事
    訴訟法上關於犯罪構成要件之事實，須經嚴格證明之法理有
    違。是故，公訴人就此部分犯行之舉證，實難以令人形成無
    可懷疑之確信。
  (四)其次，刑法第25條所謂已著手於犯罪行為之實行，係指對於
    構成犯罪要件之行為，已開始實行者而言，若於著手此項要
    件行為以前之準備行動，係屬預備行為，除法文有處罰預備
    犯之明文，應依法處罰外，不能遽以未遂犯罪論擬，最高法
    院30年上字第684 號判例著有明文。證人即查獲員警丙○○
    分別於93年8 月6 日、93年11月18日在檢察官偵查中，及於
    95年4 月28日本院審理中具結證稱：「（問：此案是否有被
    害人？）沒有。（問：有無民眾向你們報案說被他們詐騙？
    ）沒有，我們有查證目前也是沒有民眾被騙的資料。（問：
    有無查到被戊○○詐騙之被害人）沒有。」等語（見93年度
    核退偵字第445 號卷第115 頁、第139 頁）。可知，本件檢
    察官所指被告詐欺取財之犯罪事實，尚無任何被害人資料可
    供查證，究竟利用系爭電話之詐欺集團係於何時、何地、以
    何方法施用詐術，致令何被害人受騙？扣案之物證係作何使
    用？有無利用扣案之行動電話，及易付卡之門號，撥打電話
    欺騙被害人將款項匯入扣案之金融帳戶中？凡此詐欺取財罪
    之犯罪構成要件，與本案相關證據之關聯性，均付之闕如，
    自然無法以扣案之物證證明本案犯罪事實之存在。且查系爭
    電話乃乙○○2 人於93年3 月4 日下午3 時許始行辦理轉接
    ，嗣為警將線路拔掉，被告復通知渠等於當日晚上11時許前
    往修理查看之際，方為警查獲等情，業據證人丙○○、乙○○於本院審理時證述明確（見95年4 月28日審判筆錄第5 頁
    、第8 頁）；是被告究有無於短短半天時間，參與何等詐欺
    行為，初已非無疑，自不得以上開轉接電話之事實存在，即
    推論被告前已涉有其他詐欺犯行，故而，縱當日係由被告指
    示乙○○等辦理轉接電話之工作，然是否因此與所謂綽號「
    秋哥」、「阿正」之人，有何關於詐欺取財之犯意聯絡與行
    為分擔，實無任何卷證資料可資為證，而依聲請簡易判決處
    刑書所載之犯罪事實，既未敘明綽號「秋哥」、「阿正」所
    組成之詐欺集團如何詐騙被害人，而被告又究竟於何時、何
    地，以何方式參與何種詐欺犯行，如何能謂被告涉犯詐欺取
    財未遂罪？揆諸首揭判例意旨，被告所為亦僅成立預備犯行
    ，而刑法第339 條復無處罰預備犯，被告自不為罪。
五、綜上所述，公訴人所為訴訟上之證明，在客觀上既未達於通
    常一般之人均不致有所懷疑、而得確信被告確曾犯罪之程度
    ，其有合理之懷疑存在時，尚不足為被告有罪之積極證明，
    或說服本院形成被告有罪之心證，即無從為有罪之確信，自
    不得以過度之推理及臆測遽為認定被告有罪之證據；此外，
    復查無其他積極證據足認被告有何行使偽造私文書及詐欺取
    財之犯行，不能證明被告犯罪，揆諸首揭法律條文及判例說
    明，自應諭知被告無罪之判決，以免冤抑。
六、至移送併案部分（93年度偵字第12567 號、18706 號），檢
    察官固認與本案已起訴之部分，有連續犯之裁判上一罪之關
    係，為法律上之同一案件，移請本院併案審理。惟本案上開
    已起訴之部分，業經本院審認應諭知無罪之判決，即與併案
    犯罪事實之部分，不生刑事訴訟法第267 條犯罪事實一部起
    訴，效力及於全部之關係，故無審判不可分原則之適用，此
    部分既未經檢察官提起公訴，本院無從予以審理，自應退回
    檢察官另為適法之處理，附此敘明。
據上論斷，應依刑事訴訟法第301 條第1 項，判決如主文。
中    華    民    國    95    年    5     月    24    日
                  刑事第十一庭  審判長法  官  何秀燕
                                      法  官  林揚奇
                                      法  官  戰諭威
以上正本證明與原本無異。
如不服本判決，應於判決送達後10日內，向本院提出上訴狀。
中    華    民    國    95    年    5     月    24    日
                                      書記官  林佳蓉


司法院資訊處製作；財團法人民間司法改革基金會備份。
